【裁判字號】    99,台上,8223
【裁判日期】    991230
【裁判案由】    殺人
【裁判全文】
最高法院刑事判決            九十九年度台上字第八二二三號
上  訴  人  黃旭弘
選任辯護人  簡坤山律師
上列上訴人因殺人案件，不服台灣高等法院中華民國九十九年七
月二十九日第二審更審判決（九十八年度矚上重更(四)字第九號，
起訴案號：台灣宜蘭地方法院檢察署九十五年度偵字第二一五四
、二五九六號），提起上訴，本院判決如下：  
      主  文
原判決撤銷，發回台灣高等法院。
      理  由
本件原判決認定上訴人黃旭弘因於宜蘭縣員山鄉○○路五十一號
住處所豢養繁殖之山豬，屢次遭竊，適被害人林寶童於民國九十
五年五月十二日七時三十分許，駕駛其子林文彬所有之自用小貨
車，搭載被害人高金生前往上開長嶺路附近之國有林地獵捕山豬
。上訴人聞狗吠聲，外出察看，於其住處後方之上開產業道路上
發現被害人二人，懷疑係前來盜獵山豬之人，乃趨前質問而互生
口角，繼而互毆，上訴人於盛怒之下，竟基於殺人之概括犯意，
先將已遭其毆傷之林寶童推落山谷；繼而持其所有之木劍一把，
朝已受傷倒地之高金生頭部重擊數下，再將之踢落山谷，致高金
生受有頭部腦部有蜘蛛網膜下腔出血等多處傷害。嗣林寶童奮力
爬上時，上訴人復以石塊重擊林寶童之頭、臉部位等要害，造成
林寶童左額顳部等多處嚴重裂傷，林寶童、高金生終因傷重，延
至翌日（九十五年五月十三日）上午六時至十時間某時死亡等情
，因而撤銷第一審關於殺人部分之科刑判決，改判仍依修正前刑
法連續犯之規定，論上訴人連續殺人罪，處死刑，並宣告褫奪公
權終身，另為相關之沒收宣告，固非無見。
惟查(一)、我國於九十八年四月二十二日制定之公民與政治權利國
際公約及經濟社會文化權利國際公約施行法，於同年十二月十日
施行，依上開施行法第二條、第三條分別規定：兩公約所揭示保
障人權之規定，具有國內法之效力，其中公民與政治權利國際公
約第六條第一項所明定：人人皆有天賦之生存權，任何人不得無
理剝奪。而死刑之剝奪生命，具有不可回復性。是法院在諭知死
刑時，除審酌刑法第五十七條所列各情狀外，尚應審視被告之犯
行，確屬罪無可逭，非永久與世隔絕，不足以實現正義、維護社
會秩序所必要者，始足當之。本件原判決於審酌上訴人之素行、
行為之動機、手段，事後並予分屍且未賠償被害人家屬之損害等
情狀，認其作為已達於泯滅人性，無可教化，有予永世隔絕之必
要，而處以死刑。但依前科資料所示，上訴人曾於七十五年間犯
搶奪及殺人未遂罪，兩罪均經減刑後，分別論處有期徒刑五年及
二年六月，並定應執行刑為有期徒刑六年六月；又於八十一年間
犯竊盜罪，經判處有期徒刑六月，另於八十四年間犯恐嚇取財未
遂罪，經判處有期徒刑一年在案；復於九十二年間犯侵占遺失物
罪，經判處罰金四千元，上開所犯各罪，除搶奪及殺人未遂罪外
，均屬於輕罪，且上開所受有期徒刑以上之各罪，距本案之犯罪
，已逾十年，而不構成累犯。且原判決又認定上訴人於住處後方
之產業道路上，見被害人等攜帶獵具，懷疑被害人等係前來盜獵
山豬者，因口角、互毆繼而起意殺人。如上開認定無誤，則上訴
人之殺人動機，尚與因細故或無故動則殺人，其情節之輕重自屬
有別。而本件上訴人於審理中就其所犯行，亦表後悔（見原審更
四卷第二四九頁反面），並提供房產賠償被害人家屬之損害等情
，則上訴人之上開殺人犯行，如何達於泯滅人性，無可教化，有
予永世隔絕之必要，自應依具體之事證，並參酌上開國際公約之
立法意旨，詳加說明上訴人應處以極刑之理由，以昭折服。(二)、
未經合法調查之證據，不得作為判斷之依據，為刑事訴訟法第一
百五十五條第二項所明定。又同法第一百六十五條第一項規定，
卷宗內之筆錄及其他文書可為證據者，審判長應向當事人、代理
人、辯護人或輔佐人宣讀或告以要旨，以擔保證據資料之真實性
，並使被告充分了解該等文書之內容及意涵，而為充分之辯論，
俾法院形成正確之心證。故法院就文書證據，如未踐行上開調查
程序，而採為判決之基礎，即難謂與證據法則無違。原判決係以
台灣大學昆蟲學系副教授蕭旭峰所製作之蛆蟲採集紀錄報告、法
務部法醫研究所法醫師尹莘玲之證詞，及相驗筆錄二件、驗斷書
二件、相驗屍體證明書二紙為論罪之部分論據，但原審於審判期
日，未依上開規定踐行提示證物之調查證據程序，即命辯論終結
，逕行判決，其所踐行之訴訟程序，難謂為適法。(三)、上訴人辯
稱：被害人等確曾侵入豬場盜捕山豬等語（見原審更四卷第二二
六頁），而依警方於九十五年六月十六日所製作之現場圖，顯示
上訴人養豬場鐵絲網圍籬內留有被害人之背袋、及獵槍（見九十
五年度偵字第二一五四號卷第六八頁）。上開背袋、及獵槍，究
為被害人等侵入上訴人豬場盜捕山豬所遺留，或為上訴人將屍體
拖至住處山溝旁肢解時所放置，事實仍有未明。上開事項攸關上
訴人殺人動機之認定，尚待調查審認。上開違誤，或為上訴意旨
所指摘，或為本院得依職權調查之事項，應認原判決仍有撤銷發
回更審之原因。
據上論結，應依刑事訴訟法第三百九十七條、第四百零一條，判
決如主文。
中    華    民    國  九十九  年   十二   月   三十   日
                      最高法院刑事第四庭
                          審判長法官  陳  正  庸  
                                法官  林  秀  夫  
                                法官  林  瑞  斌  
                                法官  謝  靜  恒  
                                法官  林  茂  雄  
本件正本證明與原本無異
                                      書  記  官  
中    華    民    國  一○○  年    一    月    五    日
                                                       s

司法院資訊處製作；財團法人民間司法改革基金會備份。
